【裁判字號】    98,簡上,149
【裁判日期】    980918
【裁判案由】    損害賠償
【裁判全文】
臺灣高雄地方法院民事判決             98年度簡上字第149號
上  訴  人  乙○○
被上 訴 人  甲○○
上當事人間損害賠償事件，上訴人不服本院高雄簡易庭於民國9
7 年12月23日所為97年度雄簡字第7274號簡易民事判決，提起上
訴，並減縮聲明，本院於民國98年9 月3 日言詞辯論終結，判決
如下：
    主  文
上訴駁回。
第二審訴訟費用由上訴人負擔。
    事實及理由
壹、程序部分：
    按訴之變更或追加，非經他造同意，不得為之，但擴張或減
    縮應受判決事項之聲明者，不在此限，民事訴訟法第446 條
    第1 項、第255 條第1 項第3 款定有明文。上訴人原起訴請
    求被上訴人給付新臺幣（下同）20萬元及其法定遲延利息。
    嗣於本院審理中，改為僅請求10萬元，核屬減縮應受判決事
    項之聲明，依首揭法文規定，應予准許。
貳、實體部分：
一、上訴人起訴主張：被上訴人於民國96年5 月30日本院96年度
    雄小調字第4516號請求侵權行為損害賠償調解事件（下稱系
    爭事件）中庭訊時陳稱：「…因為當時的錄影帶已經被銷燬
    …他還涉及偽造大樓的主委」等語。然兩造間於95年10月13
    日互控傷害案件，案發當時錄影帶，業經訴外人即文化師院
    社區（下稱師院社區）前總幹事吳德芳送交高雄市政府警察
    局苓雅分局凱旋路派出所（下稱凱旋派出所）扣案中，被上
    訴人竟於系爭事件調解程序中訛稱「因為當時的錄影帶已經
    被銷燬」，不法侵害上訴人之名譽；又上訴人於95年7 月1
    日受訴外人即師院社區主任委員余昱廷委託代理行使其職務
    ，並於95年10月份系爭大樓第2 次管理委員會紀錄臨時動議
    第6 點記載「現任主委余昱廷先生授權委託乙○○代理其職
    務，是經95年7 月1 日8 位委員同意，且乙○○亦多次出示
    95年7 月1 日余昱廷先生所簽署至授權委託書，確認代理資
    格合法」等語，足認上訴人已合法經余昱廷受代理其主任委
    員職務，然被上訴人於系爭事件調解程序中，竟仍指稱上訴
    人為偽造大樓的主委之不實事項，侵害上訴人之名譽，爰依
    侵權行為之法律關係提起本件訴訟等情。並於原審聲明為：
    被上訴人應給付上訴人20萬元，及自起訴狀繕本送達翌日起
    至清償日止，按週年利率5 ％計算之遲延利息。
二、被上訴人則以：上訴人非師院社區之區分所有權人或住戶，
    因對師院社區其他住戶提起數件法律訴訟，而於97年3 月27
    日方遷入師院社區，不得擔任主任委員；且95年7 月1 日之
    管理委員會議紀錄上，並未記載主任委員余昱廷授權上訴人
    代理其職務之文字記載，復按住戶規約第9 條第5 項，主任
    委員因故不能行使職權時，應由副主委代理其職務，故上訴
    人如經余昱廷授權，亦須經過全體區分所有權人同意，且住
    戶於95年12月5 日去函高雄市政府工務局質疑上訴人受長期
    委託代理之適法性，經回函告知與規約不符，須依規約限期
    改善。又上訴人於95年6 月25日師院社區召開區分所有權會
    議補選委員時，以自製的A4委託書偽經住戶委託代領選票，
    被住戶當場識破，伊向當時負責選務工作的群昌管理公司查
    證，然上訴人卻向臺灣高雄地方法院檢察署（下稱高雄地檢
    ）向伊提起妨害名譽告訴，經不起訴處分確定。再者，上訴
    人行使主委職權是否具有主委資格，攸關社區全體區分所有
    權人及住戶之議題，為可受公評之事。另就95年10月13日上
    訴人毆傷伊當天，系爭社區管理室監視器並未故障，然於高
    雄地檢95年度偵字第32181 號偵查庭時，檢察官訊問吳德芳
    其所提供之錄影帶案發時間點無影像，為何有斷訊，但案發
    當日下午仍有錄影畫面，唯獨案發當時並無影像等語，故伊
    乃合理懷疑該錄影帶應該已被消磁等語，資為抗辯。並於原
    審聲明：駁回上訴人之訴。
三、原審經調查審認，為上訴人敗訴之判決：
  (一)上訴人不服原判決提起上訴，補稱：原判決認定有違誤，系
    爭事件乃上訴人主張被上訴人打掉行動電話妨礙報警之權利
    ，提起侵權行為之損害賠償，被上訴人本應就該事實提出攻
    防，詎以上開言語指摘，顯已逾越訴訟標的攻防方法提出之
    範疇，且與本件完全無關，況經高雄地檢調查後，認上訴人
    並無刪除他人電磁紀錄，無所稱「銷燬」情事，故被上訴人
    在公開法庭上貶損其社會評價，自對其名譽構成不法侵害；
    且被上訴人於系爭事件陳稱「因當時他們的對話內容，我姊
    姊都有聽到云云」亦屬虛構等情。並聲明：(一)原判決廢棄。
    (二)被上訴人應給付上訴人10萬元，及自起訴狀繕本送達翌日
    起至清償日止，按週年利率5 ％計算之遲延利息。
  (二)被上訴人則援引原審主張、陳述及立證方法外，具狀補稱：
    引用高雄地檢97年度偵字第6459號不起訴處分書及臺灣高等
    法院高雄分院檢察署（下稱高雄高分檢）98年度上聲議字第
    119 號駁回處分書等語置辯。並聲明：上訴駁回。
四、兩造不爭執事項及爭點：
  (一)不爭執部分：
    1.被上訴人於96年5 月30日系爭事件調解庭訊時陳稱：「因
      為當時的錄影帶已經被銷燬... 他還涉及偽造大樓的主委
      。」
    2.洪國良於96年2 月間，曾就上訴人偽造文書冒用代理主委
      名義提出告訴，上訴人亦反控洪國良誣告（見高雄地檢96
      年度偵字第9634號、高雄高分檢96年度上聲議字第1179號
      、高雄地檢96年度偵字第16190 號、高雄高分檢96年度上
      聲議字第1258號及高雄地檢97年度偵字第10040 號處分書
      ）。
    3.兩造自95年起彼此互有許多訴訟案件相互纏訟：高雄地檢
      97年度偵字第1287號、高雄高分檢97年度上聲議字第260
      號被上訴人對上訴人提出妨害秘密告訴；高雄地檢97年度
      偵字第813 號、高雄高分檢97年度上聲議字第279 號被上
      訴人告訴上訴人擔任主委涉有妨害名譽及偽造文書罪嫌；
      高雄地檢96年度偵字第9633號上訴人對被上訴人提起妨害
      名譽案件；臺灣高等法院高雄分院97年度上易字第194 號
      刑事判決。
    4.高雄高分檢以98年度上聲議字第119 號處分書駁回上訴人
      就97年度偵字第6459號不起訴處分書之再議處分。
  (二)本件爭點：
    1.被上訴人於系爭事件中陳述「因為當時的錄影帶已經被銷
      燬、他還涉及偽造大樓主委」等語，是否已侵害上訴人之
      名譽？
    2.如被上訴人之行為應負損害賠償責任者，上訴人請求被上
      訴人賠償非財產上之損害10萬元，是否有理由？
五、得心證之理由：
  (一)按因故意或過失，不法侵害他人之權利者，負損害賠償責任
    ；不法侵害他人之身體、健康、名譽、自由、信用、隱私、
    貞操，或不法侵害其他人格法益而情節重大者，被害人雖非
    財產上之損害，亦得請求賠償相當之金額。其名譽被侵害者
    ，並得請求回復名譽之適當處分，民法第184 條第1 項前段
    、第195 條第1 項分別定有明文。又名譽有無受損害，應以
    社會上對個人評價是否貶損作為判斷之依據，苟其行為足以
    使他人在社會上之評價受到貶損，不論其為故意或過失，均
    可構成侵權行為（最高法院90年台上字第646 號判例意旨參
    照）。
  (二)本件兩造私下交惡，自95年起彼此互有許多訴訟案件相互纏
    訟，其中於95年10月13日又因故爭執，嗣被上訴人檢證控告
    上訴人觸犯傷害罪嫌，另因上訴人擔任師院社區代理主委，
    有訴外人即住戶洪國良質疑上訴人代理主委期間，偽造住戶
    會議紀錄、另偽造訴外人即被代理人余昱廷之簽名及印章，
    與全方衛公寓大廈管理公司（下稱全方衛公司）簽約，並在
    工程公告簽選單、每月財務報表上偽蓋余昱廷之印章，告訴
    上訴人偽造文書及背信等罪嫌；而被上訴人認上訴人並非住
    戶，不得擔任主委，亦告訴上訴人擔任主委涉有妨害名譽及
    偽造文書罪嫌等情，為兩造所不爭，並有高雄地檢96年度偵
    字第9634號、96年度偵字第16190 號、97年度偵字第813 號
    不起訴處分書；高雄高分檢96年度上聲議字第11 79 號、97
    年度上聲議字第1258號、97年度上聲議字第279 號處分書；
    臺灣高等法院高雄分院（下稱高雄高分院）97年度上易字第
    194 號刑事判決等在卷可稽（見原審卷第11-19 、28-31 、
    62-6 5頁），均堪信為真正。
  (三)上開案件刑事程序進行中，上訴人另於96年5 月間對被上訴
    人提起損害賠償之訴，經本院高雄簡易庭於同年月30 日 進
    行調解程序，被上訴人於96年5 月30日系爭事件調解庭訊時
    陳稱：「因為當時的錄影帶已經被銷燬……他還涉及偽造大
    樓的主委」等語，有該期日調解程序筆錄附卷可按（見原審
    卷第7 頁），但辯稱公寓大廈區分所有權人會議之主委是否
    具有合法資格，係攸關全體住戶之議題，為可受公評之事，
    而95年10月13日上午確實遭上訴人毆傷，但案發時間當日師
    院社區監視器竟未錄到影像，而同日下午仍有錄影畫面，因
    而合理懷疑事發時之錄影帶遭消磁等語。按訴訟中之當事人
    ，對於其所主張之事實，得各舉證以實其說，真偽則由法院
    依自由心證判斷而為之取捨，若屬虛偽，法院必捨棄不採，
    在法院以確定判決認定前，殊無使對造當事人之名譽有受侵
    害之可能。經查，本件被上訴人告訴上訴人於95年10月13日
    傷害一案，係至97年4 月30日始由臺灣高等法院高雄分院以
    97 年 度上易字第19 4號判決確定在案，有該確定判決書在
    卷可憑（見原審卷第28-31 頁）。而該案事發時師院社區監
    視錄影設備所攝錄之影帶遭警方調取，但並未錄得清晰影像
    一節，為兩造所不爭，復有高雄市政府警察局苓雅分局凱旋
    路派出所警員簽發之收據附卷可參（見雄檢97年度偵字第
    6459號偵查卷第21頁）。而觀之該警員簽發收據之日期係同
    年10月19日，距同年月13日之案發時間已有6 日之久，且同
    日下午仍有正常錄影畫面，案發之上午時分卻無影像，當時
    上訴人又係代理主委身分，則被上訴人質疑錄影帶已被消磁
    毀壞，並非無由。衡以訴訟中之當事人，對於其所主張之事
    實，得各舉證以實其說，真偽則由法院依自由心證判斷而為
    之取捨，若屬虛偽，法院必捨棄不採，在法院以確定判決認
    定前，殊無使對造當事人之名譽有受侵害之可能。是被上訴
    人於系爭事件調解程序為上開陳述時，該傷害一案既未判決
    確定，系爭事件又與上訴人主張當日被上訴人出手打掉其手
    機造成損壞而請求損害賠償互有牽連，則被上訴人於系爭事
    件調解時陳稱「因為當時的錄影帶已經被銷燬」等語，自難
    認係不法侵害上訴人之名譽，上訴人此部分主張，不足採取
    。
  (四)再者，被上訴人固於系爭事件另陳述「他還涉及偽造大樓之
    主委」等語，惟如上述，上訴人當時擔任師院社區代理主委
    ，有訴外人即住戶洪國良質疑上訴人代理主委期間，偽造住
    戶會議紀錄、另偽造訴外人即被代理人余昱廷之簽名及印章
    ，與全方衛公寓大廈管理公司（下稱全方衛公司）簽約，並
    在工程公告簽選單、每月財務報表上偽蓋余昱廷之印章，告
    訴上訴人偽造文書及背信等罪嫌；而被上訴人認上訴人並非
    住戶，不得擔任主委，亦告訴上訴人擔任主委涉有妨害名譽
    及偽造文書罪嫌等情，既為兩造所不爭，且各該案件分別於
    96年9 月12日、同年月28日及97年3 月27日始經高雄高分檢
    檢察署以96年度上聲議字第1179號、97年度上聲議字第1258
    號、97年度上聲議字第279 號處分書終結偵查，有各該處分
    書附卷足據。雖上訴人於偵查中提出師院社區95年10月份第
    2 次會議紀錄，舉證係經主任委員余昱廷合法授權之代理行
    為，有師院社區95年10月13日會議紀錄附卷可佐（見高雄地
    檢97年度偵字第6459號卷第26頁），然此部分經師院社區住
    戶函請高雄市政府工務局說明委託權限之合法性問題，經該
    局函覆略以：「貴社區管理委員會余昱廷長期委託乙○○行
    使主委職權與規約規定不符」等語，有原審卷附95年12月22
    日高雄市政府工務局函文可憑（見原審卷第91頁），是有關
    余昱廷授權上訴人代理之真偽或效力如何，上訴人究竟有無
    偽造大樓主委身分及從事各項偽造文書等行為，既經告訴，
    仍待調查釐清，且與社區住戶權益有關，應受公評，被上訴
    人並為其中一案告訴人之一，則其在各該案件尚未終結偵查
    程序前，據以指稱上訴人「涉及偽造大樓主委」等語，並未
    逸脫其刑事告訴之範疇，且使用「涉及」一詞，亦屬中性之
    陳述，自無侵害上訴人名譽之可言，是上訴人主張被上訴人
    此部分陳述係侵害其名譽權云云，亦無足取。
  (五)至於上訴人主張被上訴人在系爭事件為上開陳述，已逾越訴
    訟標的之攻防方法，不得提出，原審以被上訴人於訴訟中所
    為有利之抗辯，而為被上訴人有利之判決，尚有不當云云。
    然按訴訟上攻擊或防禦方法之提出，乃訴訟當事人為求勝訴
    而各盡其能事，是否可採或與訴訟標的是否相關，係由法院
    本於證據評價而為認定，如逾越訴訟標的而為攻防，與本案
    欠缺關聯性，僅生法院不予採擇之結果，並非限制當事人不
    得提出。本件被上訴人於系爭事件庭訊時為上開陳述，既無
    侵害上訴人名譽之問題，其認屬有利而提出抗辯，並無不可
    ，原審據為被上訴人有利之認定，自無違法不當，上訴人此
    部分主張，殊非可取。
六、綜上所述，被上訴人於系爭事件庭訊時陳稱：「…因為當時
    的錄影帶已經被銷燬…他還涉及偽造大樓的主委」等語，均
    無不法侵害上訴人之名譽，堪以認定。是上訴人主張被上訴
    人侵害其名譽，本於民法第184 條第1 項前段、第195 條第
    1 項前段之規定，請求被上訴人給付10萬元，及自起訴狀繕
    本送達之翌日起至清償日止，按週年利率5 ％計算之利息，
    為無理由。從而原審為上訴人敗訴之判決，並無不合，上訴
    意旨指摘原判決不當，求予廢棄改判，為無理由，應予駁回
    。
七、本件事證已明，兩造其餘訴訟上之攻防及舉證，核均與本件
    判決結論不生影響，爰不逐一論述，附此敘明。
八、據上論結，本件上訴人之上訴為無理由，依民事訴訟法第43
    6 條之1 第3 項、第449 條第2 項、第463 條、第78條，判
    決如主文。
中    華    民    國    98    年    9     月    18    日
                  民事第三庭    審判長法  官  朱玲瑤
                                      法  官  洪能超
                                      法  官  李嘉益
以上正本證明與原本無異。
本件不得再上訴。
中    華    民    國    98    年    9     月    21    日
                                      書記官  陳瓊芳


司法院資訊處製作；財團法人民間司法改革基金會備份。
